最高法院刑事判決　　　　　　九十六年度台上字第三一一四號
上 　訴 　人　台灣高等法院檢察署檢察官
上訴人即被告　甲○○
選 任辯護 人　李承志律師
上列上訴人等因被告傷害致人於死案件，不服台灣高等法院中華
民國九十六年三月二十七日第二審判決（九十六年度上訴字第六
六號，起訴案號：台灣板橋地方法院檢察署九十五年度偵字第一
五一四三號），提起上訴，本院判決如下：
    主  文
原判決撤銷，發回台灣高等法院。
    理  由
本件原判決認定上訴人即被告甲○○有原判決事實欄所載，於民
國九十五年六月九日中午十二時許，自台北縣中和市○○路七一
五號旁巷道內拿取以鐵管為支架，連接鐵片製成之「請勿停車」
拒馬（下稱拒馬；組成之鐵管直徑約五公分，拒馬寬約八十五公
分，高約九十五公分，重約五點五公斤），走回巷口，基於傷害
之故意，以該拒馬揮甩被害人吳忠勳，而擊中彼頭部前額，被害
人倒下，後腦著地，經送醫急救，延至同年月十七日上午七時三
十一分許，仍因外傷性硬膜下出血，及腦挫傷併發嚴重支氣管肺
炎，導致中樞神經系統及心肺循環衰竭，終不治死亡等情，並以
第一審認被告所為屬正當防衛過當，有所未洽，因而撤銷第一審
之判決，改判仍論處被告傷害致人於死罪刑，固非無見。
惟查：（一）有罪判決書之事實記載，為適用法令之準據，法院
應將依職權認定之犯罪事實，翔實記載，然後於理由內逐一說明
其憑以認定之證據，並使事實認定與理由說明，互相適合，方為
合法。經查：１、加重結果犯，以行為人能預見其結果之發生為
要件，所謂能預見乃指客觀情形而言，與主觀上有無預見之情形
不同，若主觀上有預見，而結果之發生又不違背其本意時，則屬
故意範圍。原判決於理由欄雖說明被告對於被害人之死亡，並非
基於殺人之犯意而為，爰變更檢察官起訴法條（刑法第二百七十
一條第一項），改論以刑法第二百七十七條第二項前段傷害致人
於死罪等情（見原判決第七頁第十一至十四行）；然事實欄僅記
載被告係基於傷害之故意，持客觀上如擊中身體要害，可能發生
死亡結果之拒馬揮甩被害人等情（見原判決第二頁第四至七行）
；對於被告就被害人死亡之加重結果，主觀上有無預見之情形？
並未明白認定記載，本院尚無從為其適用法律正確與否之判斷。
２、傷害致人於死罪之成立，除須行為人對於加重死亡結果之發
生在客觀上有預見之可能性存在外，並須行為人所實施之傷害行
為本身與被害人死亡結果之間具有相當因果關係，始足當之。原
判決論處被告傷害致人於死罪刑，惟對於被告之傷害行為與被害
人之死亡結果間是否具相當因果關係一節，並未說明其認定之依
據及得心證之理由，理由已有欠完備。且理由欄謂「被害人係被
擊中頭部前額，致後腦著地倒下，發生後枕顱底骨折，引起硬膜
下出血及對側性前腦底挫傷，致傷重死亡。足見被害人傷重死亡
，主要係遭受攻擊後，重心不穩跌倒，後腦著地所造成對側性腦
傷嚴重所致，尚非拒馬直接打擊頭部所造成」云云（見原判決第
七頁第六至十行），似又認被害人之死亡係因後腦著地所造成，
非受拒馬擊打頭部所致。則被告所為之傷害行為與被害人之死亡
結果間是否仍具有因果關係？即非無疑。原判決就該部分所為事
實之認定與理由之說明，前後亦有所齟齬，併有理由矛盾之違背
法令。（二）按刑法第二十三條所定之正當防衛，係指「對於現
在不法之侵害，而出於防衛自己或他人權利之行為」而言。侵害
是否為現在，應以該侵害是否尚在繼續中，可否即時排除為準，
倘侵害狀態尚在繼續中而仍有受侵害之危險，可以即時排除者，
仍不失為現在之侵害。原判決謂被告遭被害人毆傷後，已擺脫被
害人糾纏，被害人雖自後追趕，但二人間已有相當距離，而被告
既能右轉進中正路七一五號旁巷道內取來拒馬，再折回巷口，以
拒馬攻擊甫抵該巷口之被害人，其攻擊行為顯非出自防衛之意思
，亦非對於現在不法之侵害所為，與刑法第二十三條正當防衛之
規定不符等情（見原判決第五至六頁理由四）。然查證人李金回
於第一審已證稱：被告在中正路七二一號前遭被害人毆傷後，伊
曾在該處攔住被害人，被告則在伊背後，被害人將伊推開，伊見
背後的被告不在，以為被告已經跑掉，所以未再繼續抓住被害人
，被害人即往社區方向繼續追被告，追到中正路七一五號門口；
該址隔壁是巷子且該址騎樓有高低差，被害人因腳不方便，速度
就變慢，眼睛看下面，往高低差的地方衝過去，當時被害人在往
高低差的地方衝的時候，有停下來，往右轉等語（見第一審卷第
七十一頁）。倘如證人所言，被告在持拒馬攻擊被害人之際，似
仍在被害人追趕之中，且被害人亦曾右轉往中正路七一五號旁巷
道方向。如此，得否謂被告所受之不法侵害已屬過去？又被害人
於回頭追趕被告時，二人之間相去多遠？拒馬原置放何處？距巷
口是否有一定距離？被告是否如原判決所指有充裕時間進入巷道
內取出拒馬，再折返巷口攻擊被害人？此在在攸關被告於攻擊被
害人之際是否遭受「現在不法之侵害」之認定。原審對此未予調
查釐清，率認被告所為不符正當防衛要件，併有調查未盡及理由
欠備之違背法令。檢察官及被告上訴意旨分別執以指摘原判決不
當，均非無理由，應認原判決有撤銷發回更審之原因。
據上論結，應依刑事訴訟法第三百九十七條、第四百零一條，判
決如主文。
中　　華　　民　　國　九十六　年　　六　　月　 十四　 日
                      最高法院刑事第八庭
                          審判長法官  陳　正　庸
                                法官  賴　忠　星
                                法官  林　開　任
                                法官  林　立　華
                                法官  陳　晴　教
      本件正本證明與原本無異
                                      書  記  官
中　　華　　民　　國　九十六　年　　六　　月  二十一  日
                                                      V
